臺灣臺中地方法院民事判決　　　　　　　　　　九十年度訴字第二九七０號
　　　原　　　告　瑭藝紙業股份有限公司
　　　法定代理人　丙○○
　　　被　　　告　甲○○
　　　　　　　　　振宇科技開發股份有限公司
　　　法定代理人　乙○○
右當事人間請求返還定金事件，本院判決如左：
    主  文
原告之訴及假執行之聲請均駁回。
訴訟費用由原告負擔。
    事  實
甲、原告方面：
壹、聲明：
一、先位聲明：被告甲○○應給付原告新臺幣一百五十萬元，及自民國八十九年五月
    十五日起至清償日止，按週年利率百分之五計算之利息。願供擔保請准宣告假執
    行。
二、備位聲明：被告振宇科技開發股份有限公司應給付原告新臺幣一百五十萬元，及
    自民國八十九年五月十五日起至清償日止，按週年利率百分之五計算之利息。願
    供擔保請准宣告假執行。
貳、陳述
一、緣原告以生產紙製餐具為業，由於商業競爭，原告必須更新生產設備以提高產能，
    被告甲○○洞察其機，遂向原告表示有能力產製，工作速度每件二至三秒之「四
    分隔紙餐盒成型機」，售予原告。原告鑒於當時所用之機器工作速度每件需耗時
    七至八秒，被告所言自然極具誘惑。原告遂於八十八年十一月二十六日與被告甲
    ○○簽訂買賣合約書，簽約同時原告即以支票付與被告甲○○新臺幣（下同）五
    十萬元，作為定金頭款，其後陸續以票期八十八年十二月六日及八十九年五月十
    五日金額皆為五十萬元之支票，再交付被告甲○○，總計共付給一百五十萬元，
    惟始終不見成品。
二、按被告甲○○雖以振宇科技開發股份有限公司（以下稱振宇公司）代表人名義與
    原告簽訂書面合約。惟查，因被告一再違約，原告為向被告催告及解約，遂於九
    十年五月十一日委請律師，依契約所載住址寄發存證信函，竟因查無其人遭郵局
    退件。經向經濟部中部辦公室申請抄錄振宇公司變更登記表及股東名冊，始知被
    告甲○○根本並非該公司負責人，甚至不是公司經理人或股東，顯然無權為該公
    司簽章訂約，本於無權代理之規範，契約責任應由被告甲○○本人負責。
三、次按原告考量被告既以振宇公司名義簽約，有必要就契約權義，向該公司為意思
    表示。遂於九十年六月七日，依經濟部回文所示之該公司登記事項卡所載之公司
    住址，寄發存證信函，竟仍送達不到而遭退回。至此原告足以大悟，該公司應係
    空頭公司，根本無從獲得該公司回應確有授權被告甲○○簽約之情事，更可佐證
    責任主體乃被告甲○○本人無誤。
四、又按兩造合約第五條，被告應在八十九年二月份在原告之工廠完成量產試車。被
    告無力履行，經原告一再口頭催告，被告甲○○曾應允於九十年四月份開始還款
    ，然而終究只是被告之託辭。為此原告於九十年六月七日所發之存證信函，特別
    寄發一份與甲○○，以表示催告限期履約，並明敘期滿為解約之意思表示，不另
    通知。該函業已送達，有回執為證。是故兩造之合約業已合法解除，被告應回復
    原狀，返還所收取之定金並加計自收取日起算之法定利息。
五、對被告抗辯之陳述：
    (1)系爭契約之訂定，自始未見振宇公司負責人或職員出面，甚至收取定金亦是甲
      ○○個人前來領取票據簽收。而今臨訟被告振宇公司必須面對定金返還之責任
      ，卻急於自認將責任往自己身上攬，顯與經驗法則不符。
    (2)復就營利事業之營業行為而言，雖未必以公司登記處所為根據，但至少應以營
      業處所作為聯絡、往來或營運之地。系爭買賣合約書，所載之振宇公司地址，
      既非其登記住址，亦非其營業處所，而是被告甲○○個人當時之住所地，此已
      由被告答辯書狀中自承。顯見振宇公司自承其為契約主體之說法不實，系爭買
      賣根本是被告甲○○個人所為。
    (3)進而言之，吳益隆並未在振宇公司任職，又非該公司之股東成員。振宇公司願
      為甲○○承擔責任，無非是因為振宇公司之負責人為甲○○之配偶，兩相配合
      為甲○○卸責。原告主張被告振宇公司與甲○○間之代理權，誠是通謀虛偽意
      思表示，自屬無效，應認甲○○自為系爭契約主體。
    (4)按兩造簽訂買賣合約於八十八年十一月二十六日，約定交機時間為八十九年二
      月。在上開期間前後，原告公司正與訴外人日炘股份有限公司（下稱日炘公司
      ）簽訂「獨家外銷代理契約書」，契約內容約定日炘公司獨家代理經銷原告公
      司生產之四種不同型號產品外銷日本，每月每一種型號產品日炘公司採購量需
      高於三十萬個，契約存續期間為八十八年七月一日起至九十一年七月一日止。
      日炘公司並已給付原告公司新臺幣五百萬元。顯見當時原告業務蓬勃，且資金
      充裕，正需加緊採購機器設備以應大量生產出貨之急，焉有不收受被告機器之
      理。
六、如認系爭買賣契約當事人為被告振宇公司，原告先位聲明為無理由，依前開理由
    ，請求判決被告振宇公司應返還定金。
參、證據：提出合約書一份、支票簽收單一份、經濟部公司登記表及股東名冊一份、
    郵局退件信封、存證信函及回執各一份、契約書影本五紙、收據影本一紙（以上
    均影本）為證。請求：函查台灣中小企業銀行太平分行帳號六九六七一、支票
    號碼ＡＴ0000000、ＡＴ0000000、ＡＴ0000000等三張支
    票由何人兌現。函台中市稅捐稽徵處查被告振宇公司之營（停）業紀錄。請
    求傳証人賴森斌。
乙、被告方面：
壹、被告甲○○部分：
一、聲明：原告之訴駁回。如受不利判決，請准供擔保宣告免予假執行。
二、陳述：八十八年十一月二十六日由訴外人陳慶松為原告公司之代理人，被告甲○
    ○為振宇公司之代理人，雙方簽訂分隔紙餐盒成型機之買賣合約書，故本件買賣
    法律關係存在於原告與被告振宇公司之間，應無疑問。原告起訴主張買賣關係存
    在於其與被告甲○○之間，顯然錯誤。故原告主張對被告甲○○解除合約，請求
    被告甲○○返還定金及法定利息，顯無理由。
貳、被告振宇公司部分：
一、聲明：原告之訴駁回。如受不利判決，請准供擔保宣告免予假執行。
二、陳述：
（一）原告提起主觀預備訴之合併，程序上並不合法。
（二）被告振宇公司已依約完成分隔紙餐盒成型機。被告負責處理前開買賣合約事宜
      之人即被告甲○○屢次聯絡原告負責系爭契約之陳慶松要交付前開機器，陳慶
      松均拒絕收受。另因陳慶松一方面拒絕收受機器，另一方面又以原告公司名義
      委請律師發存證信函與被告振宇公司，稱被告振宇公司尚未履約而要求履約云
      云。甲○○為了保留確有履行交付機器行為之證據，特再委請第三人代為載運
      前開機器要交付陳慶松，陳慶松仍拒絕收受。
（三）買賣合約上之台中市○區○○路七四號地址，是被告振宇公司法定代理人乙○
      ○與甲○○當時之住所地，陳慶松有多前往該址向甲○○拿取餐盒展開圖，以
      供切割餐盒紙之用。被告振宇公司法定代理人乙○○與甲○○住家其後搬遷至
      台中市○○區○○街八五之一號。因此，原告起訴狀所載內容，故意就被告振
      宇公司之地址作文章，其目的是要混淆事實。原告負責處理前開買賣合約事宜
      之陳慶松一再拒絕收受機器，卻又以原告公司名義寄存證信函與被告振宇公司
      及甲○○，謂被告振宇公司不履約云云，再進而對甲○○提起刑事詐欺罪告訴
      ，其目的應是要恫嚇甲○○，擬利用刑事程序逼迫甲○○返還原告公司先前依
      約應給付且已給付被告公司之一百五十萬元。復以本件原告起訴狀所記載內容
      ，益明原告公司是不要該台機器。然而，本案機器係依照原告公司要求之規格
      予以製作，對於其他業者並不適用，若原告公司違約不要機器，被告振宇公司
      亦無法將該機器另行轉售他人。故事實上是原告公司拒絕收受機器，而非被告
      振宇公司不履行交付機器。
（四）在機器製作過程中，因甲○○之母親過世，故陳慶松同意延後交付機器日期四
      十九天。其後，因紙張價格上漲，陳慶松就紙張尺寸之規格，由三八六ｍｍ*
      三八六ｍｍ縮減為三一六ｍｍ*三一六ｍｍ，導致機器整體結構必須全部重作
      修改，模具亦須重新製作，故交付機器之日期再為之延後。甲○○完成機器修
      改作業後，依照陳慶松之指示，先將機器運至台中市○區○○街八二巷二之三
      號房屋，再轉運至台中縣鳥日鄉○○路復光六巷一四一號工廠，機器就在該工
      廠進行試車。嗣因該工廠之設備尚未齊全，及陳慶松提供試車之紙張規格不同
      於原訂製之規格，並機器於搬運過程中有受損，故甲○○再將機器運出進行修
      改、重整。未料，甲○○再聯絡陳慶松要交付機器，陳慶松均拒絕收受。
三、提出機器照片六張、餐盒展開圖及設計圖影本共四份為證。
    理    由
一、先位之訴部分：
（一）原告起訴主張被告甲○○於八十八年十一月二十六日與原告簽訂買賣合約書，
      約定由被告生產「四分隔紙餐盒成型機」售予原告。原告已依約交付定金五十
      萬元，復交付日期八十八年十二月六日、八十九年五月十五日，面額各為五十
      萬元之支票以為價款之給付，然始終未見成品。按兩造合約第五條約定，被告
      甲○○應在八十九年二月份在原告之工廠完成量產試車。被告無力履行，經原
      告一再口頭催告，並於九十年六月七日寄發存證信函，催告限期履約，並敘明
      期滿為解約之意思表示，該函業已送達，被告未於限期內交付機器，兩造之合
      約業已合法解除，被告甲○○應回復原狀，返還所收取之定金並加計自收取日
      起算之法定利息，爰請求判決如先位聲明所示。被告甲○○則以：其係代理被
      告振宇公司與原告簽訂，本件買賣法律關係存在於原告與被告振宇公司間，原
      告主張對其解除合約，請求返還定金及法定利息，顯無理由等語置辯。
（二）原告主張本件契約之相對人為被告甲○○，惟被告否認兩造間有契約關係存在
      ，自應由原告就其主張負舉證責任。經查，本件買賣合約書上明白記載立合約
      書人甲方為原告，乙方為「振宇科技開發股份有限公司」，被告甲○○則載為
      代表人，雖原告陳稱振宇公司之法定代理人為乙○○，被告甲○○並非該公司
      董事或股東，應為無權代理云云，惟按公司為法律行為，非不得授權他人代理
      為之，且代理人亦不以公司之成員為限，本件被告甲○○與被告振宇公司一致
      陳稱被告振宇公司授權被告甲○○與原告簽訂系爭買賣合約書，且被告甲○○
      乃振宇公司法定代理人乙○○之配偶，其受振宇公司授權代為簽訂買賣合約書
      ，與常情並無相違；況原告於簽約後，亦係對振宇公司寄發信函，有原告提出
      之退件信封可證，足證原告於簽約時，確明知簽約相對人為振宇公司。而就其
      主張被告等係通謀虛偽意思表示乙節，並未能提出相當事證以實其說，自無足
      採。又契約記載振宇公司之地址，僅係供聯繫之用，並非契約必要之點，且所
      載處所，與公司登記住址是否相符，與契約之當事人為何人實無關聯，故原告
      以契約所載之住址經查係被告甲○○之住處，認契約當事人為被告甲○○，要
      屬牽強。又被告甲○○既經被告振宇公司授權處理本件契約事宜，則由其出面
      與原告協調，乃當然之理，而原告交付契約相對人之支票，由何人提示兌領，
      亦與本件契約之當事人為何人無涉，故原告聲請傳訊証人賴森斌以證明係被告
      甲○○與原告洽商及請求函查原告付款之支票由何人兌現，顯無必要。被告甲
      ○○抗辯其僅係代理人，並非契約當事人，確可採信，從而，原告主張對被告
      甲○○解除合約，請求被告甲○○返還定金及法定利息，顯無理由，應予駁回
      。
二、備位之訴部分：
（一）按本件原告起訴先位聲明請求判決被告甲○○應給付定金，於先位之訴無理由
      時，請求判決被告振宇公司應負給付之責，乃以被告方面之主觀預備訴之合併
      型態提起訴訟。就此種主觀之預備訴之合併，學者固有從符合訴訟經濟原則，
      防止裁判衝突，並得兼顧原告實體法上權益等優點，因而採取承認之態度。惟
      查預備合併之訴之條件關係，僅係裁判之條件，而非審理之條件，故法院於審
      理時仍應就各該訴訟全部辯論，僅於先位之訴有理由時，毋庸就後位之訴加以
      裁判而已；是此種主觀預備訴之合併型態中，後位被告雖仍須與先位當事人同
      時為言詞辯論，但後位被告最後可能未獲得任何裁判，不僅後位被告之當事人
      地位不安定，且原告與先位被告間之裁判對後位被告亦無從發生任何法律上效
      力，則就後位被告而言，徒費無益之訴訟程序，又如適用民事訴訟法第五十五
      條共同訴訟人獨立之原則，難免有裁判矛盾之可能，且無民事訴訟法第五十六
      條第一項各款規定之適用。且主觀預備訴之合併，後位之訴是否合法亦不能以
      在第一先位之訴是否有理由再為決定，乃屬當然。故就現行法之規定，此種訴
      之合併型態，實務上不為准許。
（二）本件原告聲明係就先位之被告甲○○之訴為無理由時，始請求對後位之振宇公
      司之訴裁判，則後位之被告振宇公司部分，起訴與否尚在不確定狀態中，被告
      振宇公司對此並抗辯原告之程序不合法，則揆諸前開說明，原告所提備位之訴
      部分為不合法，爰依民事訴訟法第二百四十九條第一項第六款之規定，併予駁
      回。
三、因本案事證已臻明確，兩造其餘主張陳述及所提之證據，均毋庸再予審酌，附此
    敘明。
四、原告受敗訴判決，其假執行之聲請即失所依據，應併予駁回。
據上結論：本件原告之訴無理由，依民事訴訟法第七十八條，判決如主文。
中      華      民      國    九十一    年      五      月      三十    日
                               臺灣臺中地方法院民事第一庭
~B法　官　吳　幸　芬
右正本證明與原本無異
如不服本判決，應於判決送達後二十日內，向本院提出上訴狀。
中      華      民      國    九十一    年      五      月      三十    日
~B書記官
